【裁判字號】    89,上,64
【裁判日期】    890712
【裁判案由】    所有權移轉登記等
【裁判全文】
臺灣高等法院高雄分院民事判決      八十九年度上字第六四號
      上  訴  人    乙○○
                    丙○○
      右二人共同
      訴訟代理人    康進益律師
                    王國論律師
      被  上訴人    甲○○    .
      訴訟代理人    柯尊仁律師
      複代  理  人  啟夫律師
右當事人間所有權移轉登記等事件，上訴人對於中華民國八十九年一月十日臺灣高雄
地方法院八十八年度訴字第一五二號第一審判決提起上訴，本院判決如左：
      主      文
原判決主文第三項命上訴人應共同給付被上訴人新臺幣壹佰拾柒萬伍仟貳佰拾貳元，
及其中新臺幣貳拾肆萬元自民國八十二年十一月十日起，其中新臺幣貳拾壹萬元自民
國八十二年十一月二十五日起，其中新臺幣萬元自民國八十二年十二月三日起，其
中新臺幣陸拾玖萬伍仟貳佰拾貳元自八十八年四月十五日起，均至清償日止，按週年
利率百分之五計算之利息。及該部分假執行之宣告暨反訴訴訟費用之裁判均廢棄。
右廢棄部分，被上訴人在第一審之反訴及該部分假執行之聲請均駁回。
第一審反訴及第二審訴訟費用由被上訴人負擔。
      事      實
甲、上訴人方面：
一、聲明：求為判決
  (一)原判決關於上訴人（即反訴被告）敗訴部分及該部分之假執行宣告均廢棄。
  (二)右開廢棄部分被上訴人（反訴原告）在第一審之反訴及該部分假執行之聲請均駁
    回。
  (三)第一、二審反訴訴訟費用由被上訴人負擔。
二、陳述：除與原判決書記載相同者，予以引用外，補稱：
  (一)按契約之合意解除與法定解除權之行使性質不同，效果亦異。前者為契約行為，
    即以第二次契約解除第一次契約，其契約已全部或一部履行者，除有特別約定外
    ，並不當然適用民法第二百五十九條關於回復原狀之規定。後者為單獨行為，其
    發生效力與否，端視有無法定解除原因存在，既無待他方當事人之承諾，更不因
    他方當事人之不反對而成為合意解除。此有最高法院六十三年臺上字第一九八九
    號判例可資參照。系爭買賣契約依然存在，未經解除。
  (二)被上訴人行使上開解除權係以上訴人使詐於出售系爭房屋時涉及違章不實為由，
    而非以合意解除而為意思表示之要約，敬請明鑒。查締約當日上訴人即出示所有
    權狀，並由代書依所有權狀內容書立本件不動產買賣契約書，將房屋面積詳載為
    三三．二七平方公尺，而被上訴人親自簽訂系爭買賣契約當時即確知面積為三三
    ．二七平方公尺諸等事實業經被上訴人八十八年六月二十一日於原審進行準備程
    序時自認在卷。參諸以兩造間不動產買賣契約書上明載房屋面積為三三．二七平
    方公尺且建物登記謄本上亦有相同之記載，而被上訴人自八十二年十二月三日即
    已取得房屋所有權與占有且自行居住使用此為兩造所不爭之事實；衡諸常情，買
    賣房屋之坪數若干、使用面積若干，殊為不動產交易上最重要之點，豈猶買受後
    ，使用五年，始發覺買受面積不實或部分房屋為未經保存登記，顯違常情。況日
    後生活時感觸之空間以三坪之面積於十坪大小之房屋差異甚為明顯。被上訴人主
    張於八十七年始知受騙，顯不實在。
  (三)又被上訴人購買前即確知系爭房屋為二房一廳與一般之套房是一房一廳不同，業
    據證人許慶芳結證在卷益斯此見上訴人並無施詐，至為明顯。被上訴人於八十二
    年間立契，交屋迄至八十七年於積欠貨款十萬餘元後，始知被詐而主張撤銷顯係
    卸責迴護之藉口，與事實不符，不足採信，矧，縱認上訴人有詐欺，自被上訴人
    知惠時起已逾五年餘，依法亦不得再主張撤銷。
  (四)上訴人於本件買賣並無詐欺，縱被上訴人藉口上訴人違約遲延給付，或不履行等
    不實之法定事由逕行解除，依法自不發生解除之效果，更不因上訴人之不反對而
    成為合意解除，法理臻明，被上訴人主張本件合意解除，意圖混淆顯與事實不符
    。
  (五)卷查被上訴人於八十八年三月一日高雄西甲郵局第二三六號存證函係法定解除權
    之行使，非合意解除契約之意思表示性質上係單獨行為，非解除契約之要約，依
    法無待上訴人之承諾，是被上訴人複以其「向上訴人為解除契約之意思表示：：
    ：上訴人亦回應同意解除：：：兩造間契約已合意解除」云云顯不實在，是系爭
    買賣契約依然存在未經解除。
  (六)退萬步而言，若認兩造已「合意解除」本件買賣之契約，則被上訴人自八十二年
    十二月三日占有使用系爭房地迄今長達六年，依系爭房屋總價一百六十八萬元及
    土地法九十七條年息百分之十之法定租金計付損害金，是項債權即「被上訴人自
    應給付上訴人一百零六萬四千元〔（168000元×6年)+(14000×4月)=0000000]元
    」。另上訴人因可歸責於被上訴人之違約致受貸款銀行催討代墊支付一十三萬一
    千七百八十八元貸款利息之損害（已於上訴理由(一)第二項所述）臻明，此二項債
    權與被上訴人請求回復原狀之債權其給付種類相同，且均屆清償期，上訴人依法
    主張抵銷。
乙、被上訴人方面：
一、聲明：求為判決
  (一)上訴駁回。
  (二)第一、二審訴訟費用由上訴人負擔。
二、陳述：除與原判決書記載相同者，予以引用外，補稱：
  (一)查本件上訴人並未向被上訴人為解除系爭不動產買賣契約之意思表示，兩造間之
    契約自仍繼續有效存在，上訴人請求被上訴人塗銷系爭房地所有權移轉登記，並
    於塗銷系爭房地所有權移轉登記後，將系爭房地所有權移轉登記予上訴人，顯無
    理由。
  (二)按「城市地方房屋之租金，以不超過土地及其建築物申報總價額年息百分之十為
    限。」土地法第九十七條第一項定有明文。上訴人於八十九年四月十七日上訴理
    由狀中所計算之損害金一百零六萬四千元，計算基礎係以系爭房地買賣價額為準
    ，核與上開條文規定係以土地及其建築物「申報總價額」之規定相互齟齬、牴觸
    ，且因建築物本身之申報總價額會隨年限的遞增而遽減，絕非如上訴人所認一成
    不變，是上訴人主張之損害金數額顯於法不合。
  (三)另上訴人繳納之貸款十三萬一千七百八十八元，於本件契約解除後，當係上訴人
    用以清償自身之債務，自無由對被上訴人再行要求甚而主張抵銷。
      理      由
一、本件被上訴人即反訴原告在原審主張八十二年間上訴人即反訴被告向其推介系爭
    買賣標的物房地，並告知該屋有二房一廳共計約十三坪，且藉口需過戶完成始能
    閱所有權狀，致被上訴人誤信該屋確有二房一廳共十三坪，而與上訴人訂約買受
    系爭房屋，詎八十七年十二月間，竟接獲高雄市工務局函文通知系爭房屋有部分
    違章建築、需強制拆除，被上訴人始知受騙，爰依民法詐欺、侵權行為之規定，
    撤銷買賣之意思表示，請求上訴人返還被上訴人前繳價金；倘被上訴人未能撤銷
    買賣之意思表示，因該屋內有違章建築，確有瑕疵，且已遭強制拆除，爰依民法
    瑕疵擔保之規定主張解除契約、回復原狀，請求上訴人返還前開已繳價金；被上
    訴人曾以存證信函通知上訴人於七日內出面處理，否則將解除兩造間契約，亦經
    上訴人以存證信函函覆同意解除兩造間買賣契約，故兩造間契約已經合意解除，
    被上訴人自亦得依法請求回復原狀，返還所繳價金現金四十八萬元、代繳貸款六
    十九萬五千二百十二元，共計一百十七萬五千二百十二元。上訴人則以其於締約
    當日即出示所有權狀，並由代書依所有權狀內容書立本件不動產買賣契約書，房
    屋面積詳載為三三‧二七平方公尺（約十坪），且被上訴人亦了解該屋為「套房
    」，應僅有一房一廳，被上訴人對於該房屋實際面積較所有權登記面積超出約三
    坪、其中一房間屬未保存登記違章建築之事實，知之甚詳，上訴人並無詐欺情事
    ，又縱認上訴人確有詐欺情事，自被上訴人知悉時起業已逾五年，不得再主張撤
    銷；另本件被上訴人買受房屋時，已確知本件建物其中一房間係屬未保存登記之
    違章建築，仍願買受，上訴人自毋庸負瑕疵擔保之責；兩造間並未解約，倘上訴
    人需返還或賠償被上訴人所繳之價金，則上訴人代繳之貸款十三萬一千七百八十
    八元，及被上訴人使用系爭房地六年所受相當於租金之不當得利一百萬零八千元
    ，上訴人得主張抵銷資為抗辯。
二、被上訴人主張八十二年間上訴人向其推介系爭買賣標的物房地，並告知該屋有二
    房一廳共計約十三坪，且藉口需過戶完成始能閱所有權狀，致其誤信該屋確有二
    房一廳共十三坪，而與上訴人訂約買受系爭房屋，迄八十七年十二月間，被上訴
    人接獲高雄市工務局函文通知系爭房屋有部分違章建築、需強制拆除，其始知受
    騙等事實，雖據提出不動產買賣契約書、存證信函、活期儲蓄存款存摺、照片為
    證，惟就上訴人告知該屋有二房一廳共計約十三坪，且藉口需過戶完成始能閱所
    有權狀，致其誤信該屋確有二房一廳共十三坪一節，尚未能提出任何證據以資佐
    憑，證人許慶芳亦未能證明上訴人是否虛報坪數、未告知被上訴人房屋有違建部
    份，或締約時被上訴人是否知悉系爭房屋確實坪數等事實，被上訴人已不能證明
    上訴人確有詐欺行為，被上訴人上開主張復均為上訴人所否認，上訴人辯稱：其
    於締約當日即出示所有權狀，並由代書依所有權狀內容書立本件不動產買賣契約
    書，房屋面積詳載為三三‧二七平方公尺，且被上訴人亦了解該屋為「套房」，
    應僅有一房一廳，上訴人並無詐欺情事，又縱認上訴人有詐欺，自被上訴人知悉
    時起已逾五年，不得再主張撤銷，另本件被上訴人買受房屋時，已知本件建物其
    中一房間係屬未保存登記之違章建築，仍願買受，上訴人自毋庸負瑕疵擔保之責
    ，並提出不動產買賣契約書、貸款利息收據。查兩造間不動產買賣契約書上確已
    明載房屋面積為三三‧二七平方公尺，建物登記謄本上亦有相同之記載，有該不
    動產買賣契約書、建物登記謄本附卷可稽，而被上訴人於八十二年十二月三日即
    已取得房屋所有權與占有，此為兩造所不爭；衡諸常情，買賣房屋之坪數若干、
    使用面積若干，是否能取得合法權利、登記，幾為不動產交易上最重要之點，豈
    有買受、使用近五年後，始發覺買受面積未達預期或有部份房屋為未經保存登記
    之不動產之理？且本件不動產買賣契約書、建物登記謄本上既均已載明系爭房屋
    面積為三三‧二七平方公尺，將平方公尺自行換算為坪數又無任何困難，參諸系
    爭房屋乃被上訴人自行居住使用中，三坪之面積於十坪大小之房屋差異甚為明顯
    等情，被上訴人主張從不知悉買受面積未達預期、使用面積較實際面積為大、房
    屋有部分應為未經保存登記之違章建築，顯與常情有違，不足採信。被上訴人既
    未能證明上訴人有詐欺行為或買受當時不知房屋有部份為違章建築，已如前述，
    則被上訴人主張撤銷、解除買賣契約，請求上訴人回復原狀或賠償損害，自無理
    由。
三、被上訴人另主張曾以存證信函通知上訴人於七日內出面處理違建問題，否則將解
    除兩造間契約，經上訴人以存證信函函覆同意解除兩造間買賣契約，故兩造間契
    約已經合意解除，被上訴人自亦得依法請求回復原狀，返還所繳價金現金四十八
    萬元、代繳貸款六十九萬五千二百十二元，共計一百十七萬五千二百十二元一節
    ，並據提出存證信函三紙為證，惟上訴人辯稱並非同意解除契約，而係附條件同
    意終止云云，惟買賣契約並非繼續性契約，並無「終止」可言，且就該紙存證信
    函文義而言，上訴人表明「台端（即被上訴人）於今年三月一日寄發存證信函第
    二三六號中表示依法解除契約或撤銷其買賣契約‧‧‧今本人（上訴人）同意台
    端之見願終止其契約，按理台端須返還其土地及房屋並使其回復原狀，本人亦須
    返還其價金新臺幣四十八萬元整‧‧‧請台端於文到七日內出面辦理上述之事宜
    ‧‧‧」，並將該意思表示以存證信函送達被上訴人甲○○，固堪認上訴人同意
    解除契約，惟查被上訴人於八十八年三月一日高雄西甲郵局第二三六號存證信函
    稱：「：：：台端所出售之建物竟有違章建築，本人於八十七年十二月十七日接
    獲高雄市政府工務局之通知單，請台端於收文七日內前來處理，否則依法解除契
    約或撤銷之，幸勿自誤。」，係法定解除權之行使，而非以合意解除而為意思表
    示之要約，雖上訴人同意解除契約，要不生兩造契約合意解除之效力，被上訴人
    主張兩造買賣契約之合意解除，請求回復原狀為無理由，原審認兩造已合意解除
    契約，命上訴人給付被上訴人所繳價金現金四十八萬元、代繳貸款六十九萬五千
    二百十二元，共計一百十七萬五千二百十二元，以及其中二十四萬元自八十二年
    十一月十日起，其中二十一萬元自八十二年十一月二十五日起，其中三萬元自民
    國八十二年十二月三日起，其中六十九萬五千二百十二元自反訴狀繕本送達上訴
    人之翌日即八十八年四月十五日起，均至清償日止，按週年利率百分之五計算之
    利息之判決，尚有不合，上訴論旨指摘原判決此部分不當，求予廢棄為有理由，
    應由本院廢棄改判。
四、據上論結，本件上訴為有理由，依民事訴訟法第四百五十條、第七十八條判決如
    主文。
中      華      民      國    八十九    年      七      月     十二     日
                                      臺灣高等法院高雄分院民事第三庭
~B1審判長法官  王憲義
~B2法      官  賴玉山
~B3法      官  張明振
右為正本係照原本作成。
如對本判決上訴，須於判決送達後二十日內向本院提出上訴狀，其未表明上訴理由者
，應於上訴後二十日內向本院提出上訴理由書。
中      華      民      國    八十九    年      七      月     十四     日
~B法院書記官  梁美姿
                                                                        Ｋ


司法院資訊處製作；財團法人民間司法改革基金會備份。
